ACORDAO-COMPLETO-2367941

ACÓRDÃO 7427/2019 ATA 29/2019 - SEGUNDA CÂMARA

Vistos, relatados e discutidos estes autos de embargos de declaração opostos por Ruschmann Consultores de Turismo S/C Ltda. contra o Acórdão 3563/2019-TCU-Segunda Câmara, por meio do qual este Tribunal deliberou por conhecer e rejeitar recurso de reconsideração apresentado pelo ora embargante;
Acordam os ministros do Tribunal de Contas da União, reunidos da Segunda Câmara, ante as razões expostas pelo relator, em:
9.1. com fundamento nos arts. 32, inciso II, e 34 da Lei nº 8.443/1992, c/c os arts. 277, inciso III, e 287 do Regimento Interno do TCU, conhecer dos presentes embargos de declaração para, no mérito, rejeitá-los; e
9.2. dar ciência do presente acórdão ao embargante.

Embargos de declaração opostos contra acórdão que conheceu e rejeitou recurso de reconsideração em tomada de contas especial que julgou irregulares as contas da recorrente, condenando-a em débito e aplicando-lhe multa, em razão do não cumprimento de convênio, cujo objeto era a revisão e a adequação do Plano de Desenvolvimento Integrado do Turismo Sustentável  Polo Costa do Delta.

Segunda Câmara

Entidades/órgãos do Governo do Estado do Piauí.

3. Embargante: Ruschmann Consultores de Turismo S/C Ltda. (01.142.506/0001-06).

13.1. Ministros presentes: Ana Arraes (Presidente), Augusto Nardes (Relator), Aroldo Cedraz e Raimundo Carreiro.
13.2. Ministro-Substituto presente: André Luís de Carvalho.

AUGUSTO NARDES

Ministro Augusto Nardes.

Cuidam os autos de embargos de declaração interpostos por Ruschmann Consultores de Turismo S/C Ltda. contra o Acórdão 3563/2019-TCU-Segunda Câmara, por meio do qual este Tribunal deliberou por conhecer e rejeitar recurso de reconsideração apresentado pelo ora recorrente. 
2.	Em suas ponderações, os embargos alegam a existência de omissão e obscuridade no acórdão recorrido, nos seguintes termos:
I - A OMISSÃO E A OBSCURIDADE 
1. Há um equívoco ou uma enorme desproporção na condenação imposta pelo acórdão ora embargado, uma vez que a Embargante provou no processo que fez e entregou a integralidade ou, quando menos (e admitindo pela eventualidade) , a maior parte do trabalho previsto no edital e no contrato relacionados ao objeto deste processo. 
2. Em seus recursos, em especial no recurso de reconsideração, a Embargante combateu exatamente este ponto que pode ser resumido nesta pergunta: como pode a Embargante ser condenada a devolver valores que remuneraram trabalho feito e entregue com base exclusivamente no entendimento unilateral do Ministério do Turismo de que o produto entregue foi rejeitado? 
3. Daí porque a Embargante requereu o afastamento deste 'pressuposto de não aproveitamento' do trabalho ou, no mínimo, o levantamento técnico sobre qual trabalho poderia ser aproveitado - dado que a entrega do trabalho para o Ministério do Turismo e a obrigação de restituir todos os valores relacionados ao projeto representará enriquecimento sem causa em favor do erário, com prejuízo injustificado para a Embargante. 
4. Assim foi redigido o pedido subsidiário no recurso de reconsideração da ora Embargante: 
Subsidiariamente, pede-se que seja determinada diligência técnica antes do julgamento definitivo, por especialista na área de Turismo, para se julgar (i) a pertinência e adequação dos ajustes solicitados pelo Ministério do Turismo, (ii) o atendimento aos ajustes solicitados e (iii) a adequação e utilidade do trabalho realizado pela Ruschmann Consultores, também conforme já requerido. 
5. Obviamente a Embargante não teme a diligência técnica. Ao contrário, pede-a. É a única maneira no processo para testar a premissa adotada pelo Ministério do Turismo e aceita por este Tribunal de Contas e responder às seguintes questões: (i) há ou não trabalho útil realizado e que, por ter sido feito e entregue, tem de ser remunerado? e (ii) em que proporção?
6. O acórdão embargado, porém, trata da questão exclusivamente nestes dois itens (PÁGS. 11 E 12) : 
9. Nessa linha, não se configura suficiente a apresentação de uma vasta gama de dados e análises sobre o turismo regional que, ao final, não atenderam aos parâmetros detalhados no referido Termo, levando à rejeição do produto entregue, conforme Parecer Técnico 27/2011. Deve ser destacado que essa rejeição ocorreu depois de serem expedidas várias recomendações e realizadas reuniões de acompanhamento dos problemas, que contaram, inclusive, com participação de representantes da empresa recorrente (peça 43) , o que afasta as alegações de que teria atendido às exigências do Mtur ou que não seria responsável pelos atrasos. 
10.Isso considerado, e uma vez que o produto entregue foi rejeitado pelo órgão contratante, por não ter produzido o Plano de Desenvolvimento Integrado do Turismo Sustentável - Polo Costa do Delta de forma adequada ao padrão estabelecido pelo Mtur no Plano de Referência, não haveria o que o Tribunal verificar em eventual diligência, ainda que tal providência fosse pertinente. 
7. Isto é: o acórdão embargado fixa o entendimento de que o trabalho entregue não tem serventia exclusivamente com base na conclusão da parte que instaurou o procedimento de tomada de contas. Ora, a Recorrente discorda frontalmente desta conclusão e pede a diligência técnica (no aspecto técnico da serventia dos trabalhos realizados) e esperava, dada a chance mínima de contraditório, a diligência técnica para dirimir qualquer dúvida e aí sim permitir um julgamento sobre a premissa trazida pelo Ministério do Turismo. 
8. Ressalta-se que a referência do acórdão às conclusões da unidade técnica, por exemplo, também são objeto do questionamento da ora Embargante e não resolvem, ainda que adotadas indiretamente como fundamento da decisão, algumas questões relevantíssimas como a extensão da culpa da Embargante que é objeto do recurso - em caráter subsidiário, caso alguma responsabilidade lhe seja atribuída. Neste contexto e na redação destes dois itens do acórdão é que residem a omissão e a obscuridade, a seguir mais especificadas.
9. O acórdão ora embargado traz como principal fundamento para a ordem de restituição dos valores recebidos, a constatação de que o trabalho fora rejeitado e não julga expressamente toda a matéria recursal, especificamente na alegação da Recorrente de que a rejeição foi equivocada. 
10. Este raciocínio está expresso no acórdão: Nessa linha, não se configura suficiente a apresentação de uma vasta gama de dados e análises sobre o turismo regional que, ao final, não atenderam aos parâmetros detalhados no referido Termo, levando à rejeição do produto entregue, conforme Parecer Técnico 27/2011. 
11. Veja-se o porquê da omissão que se pede seja sanada: a rejeição do produto é exatamente o ponto que a Recorrente combateu na sua defesa. E o que a Recorrente apresentou foram fundamentos para afastar a rejeição e demonstrar que a rejeição está errada. 
12. Há diversos fundamentos, ao longo do recurso. Entre eles: (i) o projeto fora encaminhado para a audiência pública em sua última etapa, o que pressupõe aceitação dos trabalhos; (ii) as etapas foram avaliadas e aprovadas uma a uma ao longo do projeto; (iii) a Embargante fez os projetos usados, pelo próprio ente contratante, como paradigmas de projetos corretamente elaborados. 
13. A Embargante também demonstrou que não houve culpa dela nos atrasos ocorridos. Demonstrou por prova documental não discutida que muitos atrasos, por exemplo, em assinaturas de aditivos se deveram a outros fatores que não relacionados à conduta da Embargante, a observações e questionamentos equivocados e a alterações no escopo técnico original. 
14. Então o recurso visa combater a rejeição do projeto feita unilateralmente. E este Egrégio Tribunal de Contas negou provimento ao recurso elegendo como principal razão de decidir a de que o projeto fora rejeitado. O resultado é que a rejeição do produto acabou por não ser discutida na extensão devolvida no recurso porque no entendimento refletido no acórdão embargado é ela um fundamento suficiente para o desprovimento do recurso contra ela própria.
15. A omissão - ou, se assim não se entender, a obscuridade - com a devida vênia, está justamente neste ponto: se a alegação da Recorrente é de que a rejeição fora equivocada, o que a Recorrente pede que seja julgado e, portanto, que conste expressamente como fundamento da decisão são as razões pelas quais a rejeição está correta ou equivocada no entendimento do Tribunal. 
16. Explica-se: o que a Embargante pede a este Tribunal de Contas é que afaste a rejeição equivocada do produto. E o acórdão nega provimento ao recurso porque o produto fora rejeitado. A omissão está precisamente na falta de julgamento expresso sobre os fundamentos apresentados pela Embargante para combater a rejeição do produto que, como se afirmou nos recursos, é absolutamente descabida. 
17. No mesmo sentido, a Embargante demonstrou que não teve culpa nos atrasos do projeto - e demonstrou um a um os aditivos com os eventos causadores de atraso. Nestes pontos, fundamentais para o julgamento da extensão de eventual responsabilidade da Embargante, também há uma omissão no acórdão porque não estão declinadas expressamente as razões pelas quais seria da Embargante a culpa por todo o atraso do processo. 
18. Solidarizar a Embargante com os demais responsáveis sem percorrer a extensão de sua eventual responsabilidade é, com a devida vênia, dar uma solução injusta ao caso porque a responsabilidade deve ser medida em extensão nas proporções das respectivas culpas - e o recurso traz detalhes sobre cada postergação do projeto demonstrando que não ocorreu devido à ação ou omissão da ora Embargante. E o acórdão não demonstra os fundamentos para a rejeição destas alegações ponto a ponto, que são relevantíssimas para a Embargante afastar ou reduzir a sua responsabilidade nesta tomada de contas. 
19. Veja-se, para reforçar a omissão, que o acórdão reconhece que dados e análises sobre o turismo regional foram apresentados. O que se pediu - e neste contexto poderia sim ser pertinente a diligência técnica - é que se verificasse justamente se este trabalho atendia ou não os parâmetros dos termos do projeto.
20. O acórdão se limitou a dizer o seguinte: não se configura suficiente a apresentação de uma vasta gama de dados e análises sobre o turismo regional que, ao final, não atenderam aos parâmetros detalhados no referido Termo, levando à rejeição do produto entregue, conforme Parecer Técnico 27/2011. 
21. Da mesma maneira, reside uma omissão ou ao menos uma obscuridade na ausência de uma declinação expressa sobre a razão deste Tribunal decidir sobre o não aproveitamento dos trabalhos realizados. Ora, não se pode julgar a culpa da Embargante pela conduta da parte tomadora das contas. O fato de o projeto não ter sido aproveitado não implica a conclusão de que ele não poderia ter sido aproveitado. Assim, também se pede a integração do acórdão ora embargado para que conste expressamente se o trabalho entregue pela Embargante era ou não passível de aproveitamento pelo Ministério do Turismo no contexto do convênio por ele firmado.
3.	Ao final de sua exposição, o embargante requer que sua peça recursal seja conhecida e acolhida, para que sejam supridas a omissão e a obscuridade apontadas, com a manifestação expressa deste Egrégio Tribunal de Contas sobre os pontos indicados. 
4.	Esclarece, adicionalmente, que o pedido é de aclaramento da decisão nos pontos indicados. Solicita, no entanto, que caso se entenda que do julgamento dos presentes embargos possa decorrer infringência em relação ao acórdão recorrido, que sejam os interessados intimados para apresentarem sua manifestação.
	É o relatório.

Não atuou.

EMBARGOS DE DECLARAÇÃO CONTRA DECISÃO QUE NEGOU PROVIMENTO A RECURSO DE RECONSIDERAÇÃO FORMULADO EM PROCESSO DE TOMADA DE CONTAS ESPECIAL. ALEGAÇÕES DE OMISSÃO E OBSCURIDADE. TENTATIVA DE REDISCUSSÃO DO MÉRITO. CONHECIMENTO. REJEIÇÃO

TOMADA DE CONTAS ESPECIAL (TCE)

não atuou.

Cuidam os autos de embargos de declaração interpostos por Ruschmann Consultores de Turismo S/C Ltda. contra o Acórdão 3563/2019-TCU-Segunda Câmara, alegando omissão e obscuridade. Os mencionados vícios estariam configurados na ausência de manifestação deste Tribunal sobre alegação posta em seu recurso de reconsideração, questionando rejeição do trabalho entregue pela embargante ao Ministério do Turismo. Também considera falho o acórdão combatido quanto à análise da extensão de sua culpa. O recorrente reforça seus argumentos nos seguintes termos:
"11. Veja-se o porquê da omissão que se pede seja sanada: a rejeição do produto é exatamente o ponto que a Recorrente combateu na sua defesa. E o que a Recorrente apresentou foram fundamentos para afastar a rejeição e demonstrar que a rejeição está errada. 
12. Há diversos fundamentos, ao longo do recurso. Entre eles: (i) o projeto fora encaminhado para a audiência pública em sua última etapa, o que pressupõe aceitação dos trabalhos; (ii) as etapas foram avaliadas e aprovadas uma a uma ao longo do projeto; (iii) a Embargante fez os projetos usados, pelo próprio ente contratante, como paradigmas de projetos corretamente elaborados. 
 (...) 
15. A omissão - ou, se assim não se entender, a obscuridade - com a devida vênia, está justamente neste ponto: se a alegação da Recorrente é de que a rejeição fora equivocada, o que a Recorrente pede que seja julgado e, portanto, que conste expressamente como fundamento da decisão são as razões pelas quais a rejeição está correta ou equivocada no entendimento do Tribunal. 
16. Explica-se: o que a Embargante pede a este Tribunal de Contas é que afaste a rejeição equivocada do produto. E o acórdão nega provimento ao recurso porque o produto fora rejeitado. A omissão está precisamente na falta de julgamento expresso sobre os fundamentos apresentados pela Embargante para combater a rejeição do produto que, como se afirmou nos recursos, é absolutamente descabida. 
17. No mesmo sentido, a Embargante demonstrou que não teve culpa nos atrasos do projeto - e demonstrou um a um os aditivos com os eventos causadores de atraso. Nestes pontos, fundamentais para o julgamento da extensão de eventual responsabilidade da Embargante, também há uma omissão no acórdão porque não estão declinadas expressamente as razões pelas quais seria da Embargante a culpa por todo o atraso do processo."
2.	Ao tempo em que conheço dos referidos embargos, nos termos do art. 34 da Lei 8.443/1992, observo, como preliminar de mérito, e a título pedagógico, que os embargos de declaração são, em regra, recurso integrativo, que objetivam expungir da decisão embargada, os vícios da omissão, contradição ou obscuridade. Vicente Greco Filho assim define esses vícios da deliberação:
"  (...) obscuridade: defeito consistente na difícil compreensão do texto da sentença e pode decorrer de simples defeito redacional ou mesmo de má formulação de conceitos, havendo obscuridade quando a sentença está incompreensível no comando que impõe e na manifestação de conhecimento e vontade do juiz.
contradição: afirmação conflitante, quer na fundamentação, quer entre a fundamentação e a conclusão, sendo que, nesses casos, a correção da sentença, em princípio, não levaria a uma verdadeira modificação da sentença, mas apenas a um esclarecimento de seu conteúdo.
omissão: caso em que a sentença é complementar, passando a resolver questão não solucionada, ganhando substância, portanto, sendo que as questões que devem ser resolvidas pelo juiz são todas as relevantes postas pelas partes para a solução do litígio, bem como as questões de ordem pública que o juiz deve resolver de ofício, como, por exemplo, a coisa julgada."
 (in Direito Processual Civil Brasileiro 11ª edição, 2º Volume, Editora Saraiva, p. 259/260) .
3. 	Com respaldo na doutrina, verifico que os embargos devem ser rejeitados, posto que não existem a omissão e a obscuridade aventadas. O que busca o embargante, com suas argumentações, é uma forma transversa de rediscussão do mérito, posto que tanto a rejeição dos trabalhos pelo Ministério do Turismo quanto a questão referente aos atrasos foram tratados no âmbito do acórdão recorrido, conforme demonstra o trecho transcrito a seguir, extraído do voto condutor daquela deliberação:
6. Acolho as conclusões e o encaminhamento formulado pela Serur, com o aval do Ministério Público junto ao TCU (MPTCU) , e adoto seus fundamentos como razões de decidir.
7. De fato, os produtos entregues pela recorrente não atenderam à finalidade do convênio e, por consequência, a avença não se reverteu em benefícios para a sociedade, conforme concluiu a unidade técnica.
8. A responsabilidade da empresa executora decorre, especificamente, das obrigações contraídas por força do Contrato 10/2009, reproduzidos no relatório anterior, especialmente das exigências formuladas à contratada nas Cláusulas I e II. Segundo ampla análise efetuada pela Serur, o produto entregue não atendeu aos elementos técnicos constantes do processo de licitação, consubstanciados no Termo de Referência aprovado pelo Mtur. 
9. Nessa linha, não se configura suficiente a apresentação de uma vasta gama de dados e análises sobre o turismo regional que, ao final, não atenderam aos parâmetros detalhados no referido Termo, levando à rejeição do produto entregue, conforme Parecer Técnico 27/2011. Deve ser destacado que essa rejeição ocorreu depois de serem expedidas várias recomendações e realizadas reuniões de acompanhamento dos problemas, que contaram, inclusive, com participação de representantes da empresa recorrente (peça 43) , o que afasta as alegações de que teria atendido às exigências do Mtur ou que não seria responsável pelos atrasos.
10. Isso considerado, e uma vez que o produto entregue foi rejeitado pelo órgão contratante, por não ter produzido o Plano de Desenvolvimento Integrado do Turismo Sustentável - Polo Costa do Delta de forma adequada ao padrão estabelecido pelo Mtur no Plano de Referência, não haveria o que o Tribunal verificar em eventual diligência, ainda que tal providência fosse pertinente. 
4.	Pelo trecho transcrito, evidencia-se que não procede a alegação do embargante de que este Tribunal deixou de se manifestar a respeito dos critérios de rejeição dos trabalhos pelo Ministério do Turismo. Conforme exposto no item 8 do voto, acima sublinhado, o trabalho foi reprovado por não estar de acordo com os parâmetros contratuais, consubstanciados no Termo de Referência aprovado pelo Mtur. Também consta no voto o entendimento deste Tribunal de que, ao participar das reuniões organizadas pelo ministério e não atender às recomendações para solução dos problemas, a empresa torna-se corresponsável pelos atrasos verificados.
	Nesses termos, VOTO no sentido de que o Tribunal adote o Acórdão que ora trago à deliberação.
TCU, Sala das Sessões Ministro Luciano Brandão Alves de Souza, em 20 de agosto de 2019.
Ministro JOÃO AUGUSTO RIBEIRO NARDES 
Relator